【裁判字號】    99,重上,32
【裁判日期】    990907
【裁判案由】    侵權行為損害賠償
【裁判全文】
臺灣高等法院臺南分院民事判決    99年度重上字第32號
上  訴  人  乙  ○
            丙○○
共      同
訴訟代理人  王素珍  律師
被 上 訴人  甲○○
上列當事人間因過失傷害請求損害賠償事件，上訴人對於中華民
國94年3月10日臺灣雲林地方法院第一審判決(98年度交附民字第
60號)提起上訴，經刑事庭移送前來（98年度交附民上字第74號
），本院於99年8月24日言詞辯論終結，判決如下：
    主  文
原判決關於駁回上訴人後開第二項之訴部分，及訴訟費用之裁判
均廢棄。
被上訴人應給付上訴人丙○○新台幣二十五萬一千九百零四元；
給付上訴人乙○新台幣六萬元，及均自民國九十八年七月十七日
起，至清償日止，按週年利率百分之五計算之利息。
其餘上訴駁回。
第一、二審訴訟費用由被上訴人負擔百分之三、上訴人丙○○百
分之九十五，餘由上訴人乙○負擔。
    事實及理由
一、按言詞辯論期日，當事人之一造不到場者，得依到場當事人
    之聲請，由其一造辯論而為判決，民事訴訟法第385條第1項
    前段定有明文。被上訴人經合法通知、無正當理由而未到場
    ，核無民事訴訟法第386條各款所列情形，爰准上訴人之聲
    請，由其一造辯論而為判決。
二、上訴人起訴主張：
(一)、被上訴人甲○○於民國（下同）98年1月8日下午6時30分許
    ，騎乘車牌號碼G9R-826號重型機車，以時速70公里沿雲林
    縣臺西鄉○○村○○○○○路外側快車道由北往南方向行駛，
    於行經雲林縣臺西鄉和豐村14-17號前，本應注意車前狀況
    並隨時採取必要之安全措施，而依當時天氣晴、柏油路面、
    無缺陷、無障礙物、視距良好、夜間有照明燈光之情形下，
    並無不能注意之情事，竟疏未注意而騎車往路面之左側偏移
    ，致衝撞當時站在中央分隔島旁，等候過馬路之上訴人丙○
    ○，致丙○○受有臉部撕裂傷併前臂上端閉鎖性骨折、右側
    遠端脛骨及側邊踝骨骨折、創傷性蜘蛛網下腔出血、骨盆腔
    骨折、低血容性休克、右脛骨與腓骨粉碎性骨折等傷害，及
    因外傷性腦病變致小便失禁現象，及右側肢體癱瘓之毀敗一
    肢以上之機能、說話含糊不清之嚴重減損語能等重傷害。上
    訴人丙○○受有：(一)醫療費用新臺幣（下同）185,197元(二)
    看護費9,328,255元及(三)精神慰撫金3,000,000元，合計12,5
    13,452元損害。另上訴人乙○係上訴人丙○○之配偶，其因
    被上訴人過失駕駛行為致丙○○嚴重受創，幾近終身癱瘓，
    飽受折磨，上訴人乙○身心痛苦不堪，其基於配偶之身份法
    益受被上訴人不法侵害，亦受有50萬元非財產上之損害。爰
    依民法第184條第1項前段、第191條之2前段、第193條第1項
    、第195條第1項、第3項之規定，請求被上訴人如數賠償上
    訴人丙○○、乙○上開損害。原審為上訴人敗訴之判決，上
    訴人不服提起上訴。
  (二)、聲明：
    1.原判決廢棄。
    2.被上訴人應給付上訴人丙○○12,513,452元；應給付上訴
      人乙○50萬元及均自刑事附帶民事訴訟起訴狀繕本送達翌
      日（98年7月17日）起，按週年利率5%計算之法定遲延利
      息。
    3.願供擔保請准宣告假執行。
三、被上訴人未到庭，亦未提出書狀作何聲明或陳述。
四、上訴人等主張被上訴人於98年1月8日下午6時30分許，騎乘
    車牌號碼G9R-826號重型機車，以時速70公里沿雲林縣臺西
    鄉○○村○○○○○路外側快車道由北往南方向行駛，於行經
    雲林縣臺西鄉和豐村14-17號前，本應注意車前狀況並隨時
    採取必要之安全措施，而依當時天氣晴、柏油路面、無缺陷
    、無障礙物、視距良好、夜間有照明燈光之情形下，並無不
    能注意之情事，竟疏未注意而騎車往路面之左側偏移，致衝
    撞當時站在中央分隔島旁，等候過馬路之上訴人丙○○，致
    丙○○受有臉部撕裂傷併前臂上端閉鎖性骨折、右側遠端脛
    骨及側邊踝骨骨折、創傷性蜘蛛網下腔出血、骨盆腔骨折、
    低血容性休克、右脛骨與腓骨粉碎性骨折等傷害，及因外傷
    性腦病變致小便失禁、並有情緒失禁導致病態性哭笑現象，
    及右側肢體癱瘓之毀敗一肢以上之機能、說話含糊不清之嚴
    重減損語能等重傷害之事實，業據被上訴人於刑事案件警詢
    、偵查及刑事一審、二審審理中坦承於上揭時、地騎乘機車
    撞及上訴人丙○○，致丙○○因此受有前開重傷害之事實，
    並有上訴人乙○於警、偵訊之指訴（見警卷第3至6頁、偵卷
    第9至10頁）及道路交通事故現場圖、道路交通事故調查報
    告表（一）照片、台大醫院雲林分院診斷證明書（見警卷第
    7至12頁、第14至16頁）、財團法人彰化基督教醫院雲林分
    院診斷證明書（見偵卷第13頁）等附卷可稽，且被上訴人於
    本院刑事庭亦坦承伊看到被害人時，來不及反應，【沒有煞
    車】等語（詳刑事二審卷第117頁背面）；被上訴人於偵查
    中亦坦承有過失（詳偵查卷第10頁）。又被上訴人於本院復
    未到庭作何抗辯或陳述，應認上訴人上開主張應信為真實，
    是被上訴人就本件事故之發生，應有過失，已足認定。
五、按因故意或過失，不法侵害他人之權利者，負損害賠償責任
    。汽車、機車或其他非依軌道行駛之動力車輛，在使用中加
    損害於他人者，駕駛人應賠償因此所生之損害；不法侵害他
    人之身體或健康者，對於被害人因此喪失或減少勞動能力或
    增加生活上之需要時，應負損害賠償責任；又不法侵害他人
    之身體、健康…，被害人雖非財產上之損害，亦得請求第18
    4條第1項前段、第191條之2前段、第193條及第195條第1項
    、第3項分別定有明文。查被上訴人因駕駛行為有過失，導
    致上訴人丙○○受有前述之重傷害，被上訴人之過失行為，
    與上訴人丙○○所受傷害間有相當因果關係。上訴人丙○○
    、乙○依據前開規定之侵權行為法律關係，請求被上訴人賠
    償損害，自屬有據。茲就上訴人丙○○、乙○所得請求賠償
    金額審酌如下：
(一)、上訴人丙○○部分：
  1.醫療費用：上訴人丙○○主張，其因本件車禍受傷，經台大
    醫院雲林分院、彰化基督教醫院雲林分院就醫，共支出醫療
    費用169,797元、另因本件車禍致右側肢體癱瘓，故需購買
    氣墊床、輪椅使用，故支出醫療相關用品費用15,400元，合
    計185,197元之事實，業據提出與所述相符之收據為證（見
    原審附民卷第7-11頁），被上訴人復未到庭爭執，且上訴人
    丙○○上開請求之醫療費用，經核均屬必要費用，是其請求
    ，為有理由，應予准許。
  2.看護費用：
    上訴人丙○○主張其受傷後，右側肢體癱瘓，說話含糊不清
    ，小便失禁，並有情緒失禁導致病態性哭笑等現象，必須定
    期門診治療，日常生活亦需人24小時照顧，除自98年1月29
    日至同年2月28日僱用看護支出費用54,000元外，自同年3月
    1日起即由丙○○之配偶乙○及家人照顧至今。且上訴人丙
    ○○經治療情況仍無好轉，終身需人照顧，亦應比照僱用職
    業看護情形，向被上訴人求償。又上訴人丙○○係於34年2
    月3日出生，依據96年台閩地區女性簡易生命表，尚有餘命2
    0.31年，若以20年計，看護一日之費用為1,800元，自98年3
    月1日起至生命結束，以此標準依霍夫曼計算法，扣除中間
    利息後，上訴人丙○○得請求被上訴人之看護費用為9,274,
    255元，加計原已支出之看護費，共9,328,255元等情，固據
    提出看護費收據一紙及勞工保險失能診斷書為證（見原審附
    民卷第12頁、本院卷第50-52頁）。然查就上訴人主張看護
    費54,000元部分，有前開收據為證，被上訴人亦未爭執，自
    屬真實；至於自98年3月1日起看護費部分，依上訴人丙○○
    所提出勞工保險失能診斷書所載，丙○○之行動能力需他操
    控輪椅代步，臥床但可自行翻身，自行進食，神經受損致言
    語不清與溝通能力受損，屬中重度失能無法不依賴協助而獨
    立行走及照顧等語，自須專人看顧，此由親屬看顧時，雖無
    現實看護之支付，亦應認被害人受有相當看護費之損害，得
    向加害人請求賠償。本院斟酌家人照顧上訴人丙○○之時間
    、體力及辛勞程度，及渠等均無專業護士之水準，上訴人自
    陳僱請外籍看護工每月20,000元（本院卷第32頁），以此評
    量上訴人丙○○之家人因丙○○車禍受傷須多付出勞力時間
    看顧之對價，認其家屬因看護所付出之勞力，如經評價為金
    錢，以每月20,000元計算為適當。依此標準，按上訴人主張
    之霍夫曼計算式，扣除中間利息之計算方式，上訴人丙○○
    得請求之看護費用為（3,387,856；年別5%複式霍夫曼計算
    法（第一年不扣除中間利息），其計算式為：[240,000*14.
    00000000（此為20年之霍夫曼係數）]=3,387,856（小數點
    以下四捨五入）。總計，上訴人丙○○得主張之看護費用損
    害應為3,441,856元，逾此部分之主張，則無可採。
  3.慰撫金部分：
    查上訴人丙○○本件車禍受有臉部撕裂傷併前臂上端閉鎖性
    骨折、右側遠端脛骨及側邊踝骨骨折、創傷性蜘蛛網下腔出
    血、骨盆腔骨折、低血容性休克、右脛骨與腓骨粉碎性骨折
    等傷害，及因外傷性腦病變致小便失禁現象，及右側肢體癱
    瘓之毀敗一肢以上之機能、說話含糊不清之嚴重減損語能等
    重傷害，其身心方面確受到痛苦。是其請求被上訴人賠償精
    神慰藉金，自無不合。而法院對於精神慰撫金之量定，應斟
    酌侵權行為人，並被害人之身分、地位及經濟狀況及加害程
    度等關係定之（最高法院76年台上字第1908號判例參照）。
    經查，上訴人丙○○國小肄業，被上訴人高中肄業，在六輕
    工作，業據上訴人丙○○陳明在卷，並有交通事故調查筆錄
    可按。而上訴人丙○○名下有七筆財產，總額140餘萬元；
    而被上訴人97年、98年薪資所得分別為18萬餘、13萬元，名
    下無財產，有本院依職權調閱之稅務電子閘門財產所得調件
    明細表附卷可參（見本院卷第37-43頁）。本院審酌兩造前
    開教育程度、經濟能力與財產狀況，及上訴人丙○○因本件
    傷害造成之痛苦程度非輕，及被上訴人之過失程度等一切情
    狀，上訴人精神慰撫金之損害認以100萬元為適當，逾此所
    為主張，則屬過高，不應准許。
  4.綜上，上訴人丙○○因本件車禍事故之損害金額為4,627,05
    3元（即185,197＋3,441,856＋1,000,000=4,627,053）。
(二)、上訴人乙○部分：
    查上訴人乙○其配偶丙○○因本件車禍，受有前述之重傷害
    ，丙○○不僅無法盡配偶之各種義務，更依賴上訴人乙○之
    照料，乙○身心亦飽受折磨，精神確受有痛苦，應認上訴人
    乙○基於配偶之身份法益受有不法侵害，且情節重大，其請
    求被上訴人賠償精神慰撫金，自屬有據。爰審酌上訴人乙○
    國小畢業，從事養雞工作，其97、98年無其他薪資所得，名
    下亦無財產，有本院依職權調閱之稅務電子閘門財產所得調
    件明細表附卷可參（見本院卷第35-36頁）。而被上訴人之
    教育程度、經濟狀況及社會地位等情況，有如前述，本院審
    酌兩造前開教育程度、經濟能力與財產狀況、上訴人乙○本
    件傷害造成之痛苦程度，及被上訴人之過失程度等一切情狀
    ，上訴人之精神慰撫金損害認以20萬元為適當，逾此所為之
    主張，則屬過高，不應准許。
六、另按損害之發生或擴大，被害人與有過失者，法院得減輕賠
    償金額，或免除之，民法第217條定有明文。此項規定之目
    的，在謀求加害人與被害人間之公平，故在裁判上法院得以
    職權減輕或免除之，此經最高法院85年度台上字第1756號判
    例著有明文。而法院對於賠償金額減至何程度，抑為完全免
    除，應斟酌雙方原因力之強弱與過失之輕重以定之。經查系
    爭肇事地點之台17線，係設有劃分隔島之路段，行人不得穿
    越。而據上訴人乙○於刑事案件警詢時證稱：當時我人在雞
    舍工作，待雞舍工作忙完後要回到對面住家才發現我太太丙
    ○○【躺在快車道上】，旁邊有一位年輕人扶著我太太等情
    （詳警卷第3頁），核與其於本院刑事庭證稱：撞擊點是在
    我家的對面，我家是在路東，雞寮是在路西等語（詳本院卷
    第73頁背面）相符。而證人即警員林志誠於本院刑事庭具結
    證稱乙○之98年3月24日警詢筆錄，有經其閱讀認為無訛後
    始簽名等語（詳刑事二審卷第91頁背面）。由證人林志誠及
    告訴人乙○上開證述，核與被上訴人於本院刑事庭審理時在
    刑事二審卷第41頁之現場圖標示之撞擊後被害人倒地位置在
    路面邊線內（在外側車道內）相符（詳刑事二審卷第73頁背
    面）；另被上訴人於本院刑事庭供稱：撞擊的位置與倒地的
    位置並不相同，因為撞擊後運動力的關係，撞擊後，人、車
    倒地點都會與撞擊點不同等語（詳刑事二審卷第73頁背面）
    ，經查，肇事地之外側車道之寬度僅有3.4公尺，有道路交
    通事故現場圖附卷可稽（詳警卷第7頁），而本件車禍事件
    經本院刑事庭送請台灣省嘉雲區車輛行車事故鑑定委員會鑑
    定結果亦認「若撞及地點在內側車道」，則被告無肇事因素
    ，「若撞及地點在外側車道（行人穿越道路已一段距離）」
    ，則被告為肇事次因。有該委員會99年4月15日嘉雲鑑99018
    1字第0995801362號函附卷可稽（詳刑事二審卷第103、104
    頁）。而被上訴人於刑事一審供稱：伊當時係騎乘在慢車道
    （外線道），看到貓時，伊就向左偏，大概一秒時，就看到
    被害人在中線上（即虛線上），而伊也已經在中心線上，所
    以就在快慢車道的中線上直接撞到她，看到她時距離伊輪胎
    大概沒有半公尺等情（詳刑事一審卷第53、54頁），可見本
    件之撞擊點係在內外側車道線間之中心線上，則被上訴人騎
    乘重機車因其為閃避突然闖出之貓，而將車往左偏移，致機
    車之右車燈撞及被害人，被害人受撞擊後，向前顛跛數步（
    約3公尺）後在外側車道靠近路面邊線處臉朝下倒地（亦係
    血跡處），與常理並無不合，且與證人即據報前往救護之雲
    林縣消防局台西分隊隊員丁煌霏於本院具結證稱：傷者係臉
    部流血等語（詳刑事二審卷第72頁背面）及被上訴人於刑事
    庭供稱其肇事後趨前將被害人扶坐起來等語（詳本院刑事二
    審卷第117頁背面）均相符。由此可知上訴人主張被害人丙
    ○○是在路邊為被上訴人所撞及的云云一節，尚非可採。上
    訴人丙○○既在內外側車道線間之中心線上遭撞，足見其於
    設有劃分隔島路段，穿越道路之過失，且為肇事之主因，臺
    灣省嘉雲區車輛行車事故鑑定委員會鑑定結果及本院刑事庭
    ，亦同此認定，有該委員會99年4月15日嘉雲鑑990181字第0
    995801362號函附卷可考（詳刑事二審卷第103、104頁），
    及本院98年度交上易字第780號刑事判決在卷可參。本院斟
    酌雙方過失輕重程度與原因力之強弱，認被上訴人應負之過
    失責任為30%，被害人應負之過失責任則為70%。是就上訴人
    丙○○損害之發生，被害人與有過失，其過失程度為70% ，
    故本院認應按此比例減輕被上訴人之賠償責任，即被上訴人
    應負30%責任，方屬公允。從而，上訴人就所受損害金額，
    依序得請求被上訴人賠損金額：上訴人丙○○為1,38 8,116
    元（計算式為：4,627,053元×0.3=1,388,116，小數點以下
    四捨五入)；上訴人乙○為60,000元（計算式為：200,000×
    0.3＝60,000）。
七、末按保險人依強制汽車責任保險法規定給付之保險金，視為
    被保險人損害賠償金額之一部分，被保險人受賠償請求時，
    得扣除之，強制汽車責任保險法第32條定有明文。查被保險
    人為強制汽車責任保險之被保險人，而上訴人丙○○已依強
    制汽車責任保險法之規定，向強制汽車責任保險之保險人領
    取強制汽車責任保險金共1,136,212元，有強制保險理賠金
    證明文件二份在卷可參（見本院卷第48-49頁），揆諸上開
    說明，上訴人丙○○所受領之上開保險金視為被上訴人應給
    付賠償額之一部分，此部分應與其得請求給付之金額相抵銷
    而扣除。則上訴人丙○○得請求之賠償金額，經扣抵已領取
    之強制汽車責任保險金之金額後為251,904元（1,388,116元
    －1,136,212元＝251,904元）。
八、綜上所述，上訴人丙○○、乙○本於侵權行為損害賠償請求
    權，請求被上訴人給付之賠償金額，丙○○部分經與已領取
    之強制汽車責任保險金扣除結果，得請求之金額為251,904
    元，而上訴人乙○得請求之金額為60,000元及均自刑事附帶
    民事起訴狀繕本送達翌日即98年7月17日（送達證書參見原
    審重附民字卷第17頁）起至清償日止，按週年利率5%計算之
    利息，在此範圍內上訴人之請求為有理由，應予准許。逾此
    之請求，則無理由，不應准許，原審就上開不應准許部分為
    上訴人敗訴之判決，並駁回其假執行之聲請，核無不合。上
    訴人丙○○、乙○上訴意旨指摘原審關於此部分之判決為不
    當，而聲明廢棄，為無理由，應予駁回。至於上開應准許部
    分，原審為上訴人敗訴之判決，自有未洽，上訴人丙○○、
    乙○上訴意旨就此部分指摘原判決為不當，求為廢棄改判，
    為有理由，應由本院將此部分廢棄，改判如主文第二項所示
    。又本判決主文第二項部分，因金額未逾150萬元，被上訴
    人已不得上訴而確定，自無宣告假執行之必要，是上訴人請
    求准予宣告假執行，為無理由，原審就此部分駁回上訴人假
    執行之請求，所持之理由雖屬不同，惟結論並無二致，爰併
    予駁回上訴人此部分之上訴。
九、本件事實已臻明確，兩造其餘攻擊防禦方法，均不生影響於
    本判決之結果，自毋庸一一論述，併予敘明。
十、據上論結，本件上訴為一部有理由，一部無理由，依民事訴
    訟法第463條、第385條第1項前段、第450條、第449條、第7
    9條，判決如主文。
中    華    民    國    99    年    9    月     7     日
                  民事第一庭    審判長法  官    丁振昌
                                      法  官    林永茂
                                      法  官    李素靖
上為正本係照原本作成。
如不服本判決，應於收受送達後20日內向本院提出上訴書狀，其
未表明上訴理由者，應於提出上訴後20日內向本院補提理由書狀
（均須按他造當事人之人數附繕本）上訴時應提出委任律師或具
有律師資格之人之委任狀；委任有律師資格者，另應附具律師資
格證書及釋明委任人與受任人有民事訴訟法第466條之1第1項但
書或第2項（詳附註）所定關係之釋明文書影本。如委任律師提
起上訴者，應一併繳納上訴審裁判費。
中    華    民    國    99    年    9    月     8     日
                                      書記官    林鈴香
【附註】
民事訴訟法第466條之1：
(1)對於第二審判決上訴，上訴人應委任律師為訴訟代理人。但上
  訴人或其法定代理人具有律師資格者，不在此限。
(2)上訴人之配偶、三親等內之血親、二親等內之姻親，或上訴人
  為法人、中央或地方機關時，其所屬專任人員具有律師資格並
  經法院認為適當者，亦得為第三審訴訟代理人。
民事訴訟法第466條之2第1項：
  上訴人無資力委任訴訟代理人者，得依訴訟救助之規定，聲請
  第三審法院為之選任律師為其訴訟代理人。

司法院資訊處製作；財團法人民間司法改革基金會備份。
